【裁判字號】    90,簡上,3
【裁判日期】    900829
【裁判案由】    給付利息
【裁判全文】
臺灣板橋地方法院民事判決    九十年度簡上字第三號
    上  訴  人  甲○○
    被上訴人    王  水
右當事人間請求給付利息事件，上訴人對於中華民國八十九年十月十二日臺灣板橋地
方法院三重簡易庭八十八年重簡字第四六○號第一審判決提起上訴，本院判決如左：
    主  文
上訴駁回。
原判決所命給付之金額，減縮為上訴人應給付被上訴人新台幣捌拾陸萬玖仟參佰零柒
元，另至民國八十八年三月一日起，至清償新台幣壹佰肆拾玖萬伍仟元之日止，按月
給付被上訴人新台幣陸仟貳佰貳拾玖元。
第二審訴訟費用由上訴人負擔。
    事  實
甲、上訴人方面：
一、聲明：求為判決：
    （一）原判決廢棄。
    （二）被上訴人在第一審之訴駁回。
二、陳述：除與原判決記載相同者，茲引用之外，補稱：
    （一）原審判決認被上訴人對系爭七八一之五土地為有權占有，似有疑義：
      １、依最高法院二十三年上字第一五二八號判例意旨：「因履行契約而為給付
          後，該契約經撤銷者，給付之目的既歸消滅，給付受領人受此利益之法律
          上原因即已失其存在，依民法第一百七十九條規定，自應返還其利益。」
          ，而若契約無效，依上意旨，應為同一解釋，故而基於無效之契約而受領
          之物，亦屬不當得利且為無權占有。
      ２、被上訴人之主張，與事實不符，上訴人予以否認。且被上訴人於原審起訴
          主張「王進財生前同意將新莊市○○段頭前小段七八一之五地號土地中六
          百坪土地所有權移轉與原告」，上訴人否認之。而其所主張依據之協議書
          ，上訴人亦否認其真實性，併予陳明。退言之，縱有該協議，亦屬無效；
          故而被上訴人亦不得請求：
      （１）被上訴人於另案自承該協議係成立於民國（下同）七十一年。
      （２）依七十一年當時之農業發展條例第二十二條規定：「為擴大農場經營規
            模，防止農地細分，現有之每宗耕地不得分割及移轉為共有。但因繼承
            而移轉者，得為共有；部分變更為非耕地使用者，其變更部分得分割」
            ﹝與現行農業發展條的第三十條規定不同﹞；又依民法第二百四十六條
            第一項規定：「以不能之給付為契約標的者，其契約無效。」；且依最
            高法院六十四年台上字第三三一號判例意旨：「為擴大農場經營規模，
            防止農地細分，現有之每宗耕地不得分割及移轉為共有，為農業發展條
            例第二十二條所明定。本件兩造買賣之土地，其地目為「田」，且並非
            全部買賣，而僅為部分之買賣。上訴人既不能變更地目，將其分割或移
            轉登記與被上訴人為共有，是本件即係以不能之給付為契約之標的，依
            民法第二百四十六條第一項前段之規定，應屬無效。
      （３）本件系爭七八一之五土地為農地，且並非全部移轉而僅為部分移轉；依
            前揭及上揭判例及說明，既無法分割移轉登記為共有，且被上訴人亦無
            自耕能力，是顯係以不能之給付為契約之標的，依民法第二百四十六條
            第一項之規定，應屬無效；從而被上訴人應返還系爭交付之土地予王進
            財。而上訴人自王進財繼承系爭土地，被上訴人自應將其返還上訴人。
            爰此，被上訴人基於無效之契約，占有系爭七八一之五土地顯係無權占
            有。其繼續使用土地，則應對上訴人負不當得利之責任。
      （４）本件被上訴人為惡意占有，益足證其無租金及不當得利請求權：
            Ａ、再依民法第九百五十九條規定，善意占有人，於本權訴訟敗訴時，
            自其訴訟拘束發生之日起，視為惡意占有人。又依最高法院四十三年台
            上第四三三號判例意旨：「上訴人就其占有之系爭房屋關於建築未完工
            部分出租修建，係在被上訴人向原所有人某甲買受之後，業經兩造因本
            權涉訟，上訴人受敗訴之判決確定在案。依民法第九百五十九條之規定
            ，上訴人自本權訴訟繫屬發生之日起，即應視為惡意占有人‧‧‧」。
            Ｂ、又被上訴人於八十年七月十日前即已向鈞院對上訴人於另案提起移
            轉系爭七八一之五地號土地之所有權登記之訴，而受敗訴判決確定；依
            上說明，自八十年七月十日以後，被上訴人對系爭七八一之五地號土地
            ，業已成為惡意無權占有。
            Ｃ、依民法第九百五十八條規定，惡意占有人，負返還孳息之義務，其
            孳息如已消滅，或因其過失而毀損，或怠於收取者，負償還其孳息價金
            之義務。
            Ｄ、基上，被上訴人自八十年七月十日起，對系爭七八一之五地號土地
            ，業已成為惡意無權占有，依民法第九百五十八條規定，被上訴人對系
            爭土地之孳息即應返還上訴人。凡此益足證被上訴人請求租金及不當得
            利，顯無理由。
      （５）退言之，縱被上訴人為善意占有，惟亦不得對上訴人為租金及不當得利
            請求：
            Ａ、依民法第七百六十五條規定，所有人於法令限制之範圍內，得自由
            使用、收益、處分其所有物，並排除他人之干涉。又民法第七百六十七
            條規定，所有人對於無權占有或侵奪其所有物者，得請求返還。對於妨
            害其所有權者，得請求除去之。有妨害其所有權之虞者，得請求防止之
            。
            Ｂ、又民法第九百五十二條雖規定，善意占有人，依推定其為適法所有
            之權利得為占有物之使用及收益。惟其立法理由，在於「善意占有人，
            既推定其有適法之權利，自應使其得使用及收益占有物，即其取得之孳
            息，亦無歸還於回復占有人之義務。蓋歷年取得之孳息，若令其悉數返
            還，善意之占有人，必蒙不測之損害，非保護善意占有人利益之道。」
            爰此，善意占有人僅係消極的對所有權人不負返還孳息之義務，而非可
            積極的對所有權人請求孳息之給付。
            Ｃ、如前所述，王進財與被上訴人縱有協議，因被上訴人無自耕能力及
            違反七十一年當時之農業發展條例二十二條，依民法第二百四十六條第
            一項之規定，而無效。爰此，被上訴人基此協議而占有系爭土地，乃屬
            無權占有，而辜且不論被上訴人是否為惡意占有，縱其為善意占有，由
            上揭說明，其對所有權人﹝即上訴人﹞而言，亦僅不負返還孳息之義務
            ，而非可積極對上訴人為孳息之請求。
      ３、綜上所述，被上訴人對上訴人顯無租金及不當得利請求權，故而據此而為
          利息之請求，顯無理由。
    （二）再退萬步而言，被上訴人縱有租金請求，惟亦無不當得利請求權：
      １、若  鈞院仍認該租約有效，惟依民法第四百五十條第一項規定，租賃定有
          期限者，其租賃關係，於期限屆滿時消滅；本件兩造之租賃關係於期限屆
          滿後，其租賃關係消滅，則雙方之權利義務關係，應回歸原有狀態，亦即
          被上訴人對七八一之五部分土地之占有，對上訴人而言，仍屬無權占有。
      ２、爰此，被上訴人於租賃關係消滅後，雖享有占有物返還請求權，惟此權利
          對第三人雖可主張，惟因其對上訴人而言，係屬無權占有，故不能對上訴
          人主張。
      ３、舉例而言，甲所有之物遭乙竊取，乙再出租於甲，乙為出租他人之物，故
          而租約仍為有效；甲雖於嗣後知悉，惟已逾撤銷錯誤意思表示之期限；待
          租期屆滿，甲拒絕返還租賃物予乙，因乙對該物之占有對甲而言，本為無
          權占有，自不得向甲請求返還；對乙而言，亦難謂有何不當得利請求權可
          言。
      ４、基上，上訴人係基於自己使用自己土地而獲取利益，自有法律上之原因，
          而被上訴人對系爭土地本即為無權占有，亦難謂有何損失，故而被上訴人
          之不當得利請求顯無理由。
    （三）基上，被上訴人既無租金及不當得利之請求權，其請求遲延利息，即乏依
          據，惟原審判決未予詳查，似有疑義；至被上訴人於原審起訴狀所提鈞院
          八十二年度訴字第八四九號民事判決、另提之最高法院八十九年度台再字
          第二五號民事判決，形式上上訴人雖不爭執，惟上訴人認上揭判決實質上
          有違法，一併陳明。
    （四）再退萬步而言，上訴人亦主張抵銷：
      １、依民法第一百七十九條規定，無法律上之原因而受利益，致他人受損害者
          ，應返還其利益。
      ２、本件被上訴人主張其占有系爭七八一之五土地，而依前揭說明，被上訴人
          占有系七八一之五土地為無權占有。且依最高法院六十年台上字第一六九
          五號判例意旨，無權占有他人土地，可能獲得相當於租金之利益為社會通
          常之觀念。
      ３、再者，被上訴人亦自承自七十五年十月二十七日起至八十年十月，每月獲
          取租金新台幣﹝下同﹞四萬八千元之利益，計二百八十八萬元，另自八十
          年十一月至今，每月獲取六萬五千元之利益，至今﹝八十八年七月﹞已獲
          取六百一十一萬之利息，兩者合計為八百九十九萬，爰此，被上訴人業已
          獲取不當得利八百九十九萬元。
      ４、按被上訴人應付上訴人新台幣八百九十九萬元之不當得利，基此，若  鈞
          院認被上訴人之請求有理由，上訴人亦主張抵銷，爰此，被上訴人自不得
          再對上訴人為任何請求。
三、證據：援用第一審所提證據。
乙、被上訴人方面：
一、聲明：求為判決：駁回上訴。
二、陳述：除與原判決記載相同者，茲引用之外，補稱：
    （一）被上訴人與上訴人就坐落台北縣新莊市○○段頭前小段七八一之五、七八
          一之六地號土地成立租賃關係，經被上訴人於八十二年訴請鈞院判決給付
          租金及不當得利損害金，案經鈞院以八十二年度訴字第八四九號判決: 「
          被告應給付原告新台幣一百四十九萬五千元及自民國八十二年七月一日起
          至返還坐落台北縣新莊市○○段頭前小段七八一之五、七八一之六地號承
          租土地之日，按月給付原告新台幣六萬五千元」，並經最高法院八十八年
          台上字第一五一三號判決確定，上訴人就該案曾提起再審之訴，亦遭最高
          法院駁回。
    （二）上訴人以被上訴人與其被繼承人王進財所訂之協議書無效，主張上訴人對
          系爭七八一之五地號土地為無權占有、惡意占有，認被上訴人無租金及不
          當得利請求權，並主張抵銷以為抗辯。查有關被上訴人之租金請求權及不
          當得利請求權，業經最高法院判決確定，上訴人上述主張及抗辯均於再審
          之訴時業已提出，而為最高法院所不採，上訴人在本案仍為相同之主張，
          自無足採。且系爭七八一之五地號土地係於七十一年間交付予被上訴人占
          有使用，亦有王金錠、李來發、梁永振於前案證明屬實，被上訴人取得事
          實上之管領力，雖未能辦妥所有權移轉登記，但既已取得事實上之使用收
          益權，即得以之出租，不因七八一之五地號土地係農地，依法不得分割或
          移轉為共有，而有所影響，亦不因上訴人係該土地共有人，即不得為承租
          人，並遽以主張兩造間之租賃契約為無效（最高法院八十九年台再字第二
          五號判決參照）。又兩造間前所有權移轉登記案件，法院並未認定被上訴
          人與王進財於七十一年二月五日所簽訂之協議書及讓渡書無效，亦未認定
          被上訴人依協議書及讓渡書而占有上開土地係無權占有，上訴人以被上訴
          人於上開土地所有權移轉登記事件敗訴後，繼續占有七八一之五地號土地
          為惡意占有，不無誤會。從而上訴人主張被上訴人對七八一之五地號土地
          為無權占有而獲取利益，應予抵銷，亦無依據。
    （三）茲將原訴之聲明第二項：「被告（即上訴人）應給付原告（即被上訴人）
          四十九萬五千五百五十七元及自八十八年三月一日起至清償日止，按月給
          付原告（即被上訴人）二百七十一元」，其中「自八十八年三月一日起至
          清償日止，按月給付原告二百七十一元」部分撤回。再原訴之聲明第一項
          「被告（即上訴人）應給付原告（即被上訴人）三十七萬三千七百五十元
          及自八十八年三月一日起至清償日止，按月給付原告（即被上訴人）六千
          二百二十九元。」，因其中所指清償日係指清償原確定判決判命給付之一
          百四十九萬元，而非本件請求之遲延利息三十七萬三千七百五十元，為免
          滋生疑義，故其聲明後段應補充為「及自八十八年三月一日起至清償一百
          四十九萬元，按月給付原告六千二百二十九元。」。
三、證據：援用第一審所提證據。
丙、本院依職權調閱本院八十二年度訴字第八四九號民事歷審卷。
    理  由
一、被上訴人於原審起訴請求上訴人給付（一）三十七萬三千七百五十元及自八十八
    年三月一日起至清償日止，按月給付被上訴人六千二百二十九元。（二）四十九
    萬五千五百五十七元及自八十八年三月一日起至清償日止，按月給付被上訴人二
    百七十一元，均經原審判決被上訴人勝訴，經上訴人提起上訴，被上訴人於本院
    九十年八月十五日言詞辯論期日時將請求上訴人前開聲明第二項部分減縮為「上
    訴人應給付被上訴人四十九萬五千五百五十七元。」（被上訴人雖聲明為撤回，
    惟被上訴人係就同一訴訟標的，減少請求之金額，故應為聲明之減縮），業經上
    訴人同意，且與民事訴訟法第二百五十五條第一項第三款規定相符（依同法第四
    百六十三條準用該條文），自應許被上訴人減縮。又因被上訴人於原審所為訴之
    聲明第一項：「被告（即上訴人）應給付原告（即被上訴人）三十七萬三千七百
    五十元及自八十八年三月一日起至清償日止，按月給付原告（即被上訴人）六千
    二百二十九元。」，其中所指「清償日」，應係指清償原確定判決（被告即上訴
    人應給付原告即被上訴人新台幣一百四十九萬五千元及自民國八十二年七月一日
    起至返還坐落台北縣新莊市○○段頭前小段七八一之五、七八一之六地號承租土
    地之日，按月給付原告即被上訴人新台幣六萬五千元」）中判命給付之一百四十
    九萬五千元，業經被上訴人於本院九十年八月十五日言詞辯論期日陳明在卷，且
    由伊於原審所提出之起訴狀理由可知，並經原審於判決理由中為相同之認定（見
    原審判決理由第四項第八至十一行記載）。而原判決漏未載明，致產生顯然錯誤
    ，應由原審法院依法更正，合先敘明。
二、被上訴人起訴主張：上訴人與訴外人王金錠繼承其等被繼承人王進財所有系爭坐
    落台北縣新莊市○○段頭前小段第七八一之五號土地（以下簡稱系爭土地），因
    王進財於生前同意將系爭土地中六百坪部分移轉予被上訴人，在未移轉前願將系
    爭土地抵押予被上訴人，故上訴人及王金錠於辦理繼承登記完畢後，即分別設定
    抵押權予被上訴人。嗣上訴人為在系爭土地上興建果菜市場，乃於七十五年十月
    二十七日與被上訴人簽訂協議書，由被上訴人將上開應移轉應有部分而未移轉予
    被上訴人之土地及原為被上訴人所有之同地段七八一之六號土地共五百坪一併出
    租予上訴人，租期五年，租金每月四萬八千元，每滿一年按物價指數調整一次（
    至八十年已調整為月租六萬五千元），租期屆滿前之八十年二月十二日被上訴人
    曾以存證信函通知上訴人不再續租，租期屆滿後被上訴人再以存證信函催告上訴
    人返還土地，惟上訴人拒不返還，仍使用上開租用之土地，且自八十年八月至十
    月止，共積欠被上訴人租金十九萬五千元未給付，另自八十年十一月起八十二年
    六月止，上訴人無權占有上開原出租之土地，受有一百三十萬元相當於租金之不
    當得利，另自八十二年七月一日起至返還土地之日止，按月受有六萬五千元相當
    於租金之不當得利。被上訴人乃於八十二年六月間本於租賃及不當得利之法律關
    係，向本院起訴請求上訴人給付上開一百四十九萬五千元及自八十二年七月一日
    起至返還承租土地之日止，按月給付六萬五千元，經本院以八十二年訴字第八四
    九號判決被上訴人勝訴。嗣該案經上訴人上訴後，台灣高等法院雖以八十二年度
    上字第一八八０號判決將上開第一審判決廢棄，駁回被上訴人在第一審之訴及假
    執行之聲請，惟經上訴人上訴後，最高法院復以八十四年度上字第一一二六號判
    決廢棄上開第二審判決發回台灣高等法院，台灣高等法院復以八十四年度上更一
    字第二０八號判決駁回上訴人之上訴，上訴人再上訴後，最高法院再依八十六年
    度台上字第二五四０號判決廢棄上開第二審判決再發回台灣高等法院，台灣高等
    法院八十六年度上更二字第四四八號判決及駁回上訴人之上訴，上訴人再上訴，
    終經最高法院八十八年台上字第一五一三號判決駁回上訴人之上訴而確定，嗣上
    訴人提起再審之訴亦遭最高法院八十九年台再字二五號判決駁回確定。因上開請
    求給付租金及不當得利之案件纏訟經年，爰依民法第二百三十三條、第一百八十
    二條規定，請求上訴人給付（１）上開一百四十九萬五千元部分：自八十三年三
    月一日起至八十八年二月二十八日止之遲延利息計三十七萬三千七百五十元及自
    八十八年三月一日起至清償日止，按月給付被上訴人六千二百二十九元（２）上
    開按月給付六萬五千元部分：自八十三年三月一日起至八十八年二月二十八日止
    計四十九萬五千五百五十七元（詳如附表所載）（原審另判決上訴人應自八十八
    年三月一日起至清償日止，按月給付被上訴人二百七十一元部分，業經被上訴人
    於本院九十年八月十五日言詞辯論期日聲明減縮）三、上訴人則以：系爭七八一
    之五地號土地係其所有，否認被上訴人有權占有系爭土地，且自八十年七月十日
    之後，為惡意無權占有，故被上訴人對上訴人並無租金及不當得利請求權；縱認
    兩造就系爭土地曾有租約存在，惟租賃關係消滅後，上訴人使用自己所有之系爭
    土地，並無何不當得利可言，被上訴人對上訴人既無租金及不當得利請求權，伊
    請求遲延利息，即無依據；再被上訴人無權占有系爭土地，因而取得相當於租金
    之不當得利計八百九十九萬元，若鈞院認被上訴人本件請求有理由，爰以該金額
    與上開被上訴人請求之利息債務相抵銷云云，資為抗辯。
四、被上訴人主張伊依前述事實，於八十二年六月間本於租賃及不當得利之法律關係
    ，向本院起訴請求上訴人給付被上訴人一百四十九萬五千元及自八十二年七月一
    日起至返還台北縣新莊市○○段頭前小段第七八一之五、七八一之六地號土地之
    日止，按月給付六萬五千元，已經本院以八十二年訴字第八四九號判決被上訴人
    勝訴。嗣經台灣高等法院、最高法院駁回上訴人之上訴，而告確定之事實，業據
    提出本院八十二年訴字第八四九號、台灣高等法院八十二年度上字第一八八０號
    、最高法院八十四年度台上字第一一二六號、台灣高等法院八十四年度上更（一
    ）字第二０八號、最高法院八十六年度台上字第二五四０號、台灣高等法院八十
    六年度上更（二）字第四四八號、最高法院八十八年台上字第一五一三號最高法
    院八十九年台再字二五號等判決影本各一件附於原審卷可稽（見原審卷第九頁至
    第四十三頁、第七十頁至第七十六頁），且經本院調取本院八十二年訴字第八四
    九號民事歷審卷查閱確實，自足信為真實。
五、雖上訴人以系爭土地係其所有，被上訴人係無權占有系爭土地及伊與上訴人繼承
    人於七十一年間所立之協議書為無效等事由，抗辯被上訴人對於上訴人無上開租
    金及不當得利之請求權，並提出本院八十年重訴字第六八號、台灣高等法院八十
    年度上字第一六六五號、最高法院八十一年度台上字第一五七五號判決影本為證
    。惟按「為訴訟標的之法律關係，於確定之終局判決中已經裁判者，就該法律關
    係即有既判力，當事人雖僅於新訴訟用作攻擊防禦方法，法院亦不得為反於確定
    判決意旨之裁判。」、「訴訟標的之法律關係，於確定之終局判決中已經裁判者
    ，當事人之一造以該確定判決之結果為基礎，於新訴訟用作攻擊防禦方法時，他
    造應受其既判力之拘束，不得以該確定言詞辯論終結，所提出或得提出而未提出
    之其他攻擊防禦方法為與該確定判決意旨相反之主張。」最高法院三十年上字第
    八號、四十二年台上字第一三○六號分別著有判例可資參照。如前所述，本件被
    上訴人依租金及不當得利請求權訴請「上訴人應給付被上訴人一百四十九萬五千
    元及自八十二年七月一日起至返還台北縣新莊市○○段頭前小段第七八一之五、
    七八一之六地號土地之日止，按月給付六萬五千元」之前開請求，既經三審判決
    被上訴人勝訴確定，揆之前揭說明，上訴人即應受該判決之拘束，不得在本案為
    與該確定判決相反之主張，本院亦不得為反於該確定判決之裁判，故上訴人仍執
    前詞為上述抗辯，實無足採。又本院八十二年訴字第八四九號民事案，被上訴人
    係依據租賃及不當得利向上訴人請求給付一百四十九萬五千元及自八十二年七月
    一日起至返還前開承租土地之日止，按月給付六萬五千元，業經三審判決被上訴
    人勝訴確定，已如前述；而上訴人所提出之上開本院八十年重訴字第六八號案歷
    審判決，則係被上訴人另依讓與協議訴請求上訴人移轉系爭第七八一之五號土地
    應有部分予伊，因違反農業發展條例第三十條之規定而被判決駁回確定，分別有
    該等判決附於原審卷可稽（分見原審卷第九頁至第四十三頁、第七十頁至第七十
    六頁；第八十七頁至第九十八頁）。此二訴訟聲明、訴訟標的均不相同，為不同
    之訴。上訴人自不得以被上訴人上開請求移轉應有部分之訴經判決駁回確定，而
    否定上開請求租金及不當得利之訴判決確定之既判力。
六、按「遲延之債務以支付金錢為標的者，債權人得請求依法定利率計算之遲延利息
    」、「應利息之債務，其利率未經約定，亦無法律可據者，週年利率為百分之五
    。」，民法第二百三十三條、二百零三條分別定有明文。本院於八十二年十一月
    十五以八十二年度訴字第八四九號民事案，判決上訴人應給付被上訴人自八十年
    八月至十月之租金十九萬五千元；另應返還被上訴人一百三十萬元及自八十二年
    七月一日起至返還台北縣新莊市○○段頭前小段第七八一之五、七八一之六地號
    土地之日止，按月受有六萬五千元相當於租金之不當得利（詳見原審卷第九至十
    三頁所附之該判決影本）。則於上開判決後，上訴人若未清償該債務，依上開規
    定，被上訴人自得請求依法定利率即年息百分之五計算之遲延利息。從而，被上
    訴人依民法第二百三十三條遲延利息請求權之規定，請求上訴人給付（１）上開
    一百四十九萬五千元部分（租金十九萬五千元＋不當得利一百三十萬元）：自八
    十三年三月一日起至八十八年二月二十八日止之遲延利息，合計三十七萬三千七
    百五十元（0000000×0.05×5=373750）及自八十八年三月一日起至清償被上訴
    人一百四十九萬五千元之日止，按月給付被上訴人六千二百二十九元（0000000
    ×0.05／12=6229元以下四捨五入）（２）上開按月給付六萬五千元部分：自八
    十三年三月一日起至八十八年二月二十八日止之遲延利息，合計四十九萬五千五
    百五十七元（詳如附表所載），總計上訴人應給付被上訴人八十六萬九千三百零
    七元及自八十八年三月一日起至清償被上訴人一百四十九萬五千元之日止，按月
    給付被上訴人六千二百二十九元，於法有據，應予准許。
七、再按法院於判決理由中就訴訟標的以外之重要爭點，本於當事人辯論之結果已為
    判斷時，除顯然違背法令或當事人已提出新訴訟資料，足以推翻原判斷之情形外
    ，於同一當事人就該重要爭點所提起之訴訟中，法院及當事人就該已經法院判斷
    之重要爭點法律關係，皆不得為任何相反之判斷或主張，始符民事訴訟法上之誠
    信原則。是倘該重要爭點未經當事人辯論法院亦未於理由中判斷者，於同一當事
    人間就該重要爭點所提起之訴訟中，當事人即非不得再為主張，法院亦非不得予
    以判決（最高法院八十八年台上字第五五七號判決參照）。上訴人另抗辯被上訴
    人占有系爭七八一之五號土地為無權占有，因而取得相當於租金之不當得利約八
    百九十萬元，爰主張與上開被上訴人請求之利息債務相抵銷云云。經查，被上訴
    人占有系爭土地，係於七十一年間由上訴人被繼承人王進財交付被上訴人占有耕
    作，業據訴外人王金錠、李來發、梁永振於上開請求租金及不當得利事件審理中
    ，證述屬實，因被上訴人占有系爭土地為有權占有，故伊始得將系爭土地出租上
    訴人，並於前開案中請求上訴人給付租金及返還不當得利，是兩造就此前案重要
    爭點，已於前開本院八十二年度訴字第八四九號民事案事實審法院審理時，盡情
    辯論，且經法院於理由中為判斷，有上開民事歷審判決影本在原審卷可考，參諸
    前揭說明，上訴人就被上訴人並非無權占有系爭土地乙節，於本案中既未提出新
    訴訟資料，足以推翻前案之判斷，自不得再為相反之主張。而被上訴人既非無權
    占有系爭土地，上訴人對於被上訴人就系爭土地即無從取得任何相當於租金之不
    當得利債權，是上訴人上開抵銷抗辯，亦無足採。
八、綜上所述，原審判命被告即上訴人應給付原告即被上訴人（一）八十六萬九千三
    百零七元。（二）自八十八年三月一日起至清償日止，按月給付原告即被上訴人
    六千二百二十九元，於法並無不合。上訴意旨仍執陳詞，指摘原判決不當，求予
    廢棄改判，為無理由，應駁回其上訴。惟關於清償「上訴人應自八十八年三月一
    日起至清償被上訴人一百四十九萬五千元之日止」部分之遲延利息，原判決於主
    文中，僅記載至「清償日」止，未明載係「清償一百四十九萬五千元」之日止，
    已如前述，故此部分原判決主文顯然有誤，應由原審法院依聲請或逕依職權予以
    更正。另原審判決「上訴人應自八十八年三月一日起，按月給付被上訴人二百七
    十一元」部分，則已經被上訴人為聲明之減縮，併予敘明。
九、本件事證已臻明確，兩造其餘攻擊及防禦方法，經本院審酌後，核與判決結果不
    生影響，爰不逐一論列，附此敘明。
十、據上論結，本件上訴為無理由，依民事訴訟法第四百三十六條之一第三項、第四
    百四十九條第一項、第七十八條，判決如主文。
中      華      民      國    九十      年      八      月    二十九    日
                                                臺灣板橋地方法院民事第三庭
~B審判長法  官  游婷麟
~B      法  官  李昭融
~B      法  官  林玫君
右正本證明與原本無異
本判決不得上訴
中      華      民      國    九十      年      八      月    二十九    日
~B      法院書記官  馬文慶


司法院資訊處製作；財團法人民間司法改革基金會備份。
